---
title: "Uso de tiempo en actividades culturales"
author: "Richard Mondragon Aguilar"
date: "8/6/2023"
output: pdf_document
---

```{r setup, include=FALSE}
knitr::opts_chunk$set(echo = TRUE)
```

```{r include=FALSE}
setwd("C:/Users/")
```


Se utiliza la Encuesta Nacional sobre Uso del Tiempo (ENUT) 2019. Esta encuesta, realizada por el INEGI de manera regular cada 5 años, estima la forma en la que las personas usan su tiempo. Aunque se centra en el trabajo remunerado y no remunerado, incluye otras variables como las actividades culturales y deportivas. El cuestionario fue aplicado a población de 12 años y más. Su esquema de muestreo fue probabilístico y tiene datos que son representativos a nivel nacional, tamaño de localidad y entidad federativa. 

Para realizar las estimaciones obtuve los microdatos desde la página del INEGI y procesé la base de datos para obtener la información correspondiente a Nuevo León.

```{r}
# Cargamos las librerias
library(readxl)

#Establecemos la carpeta de origen y cargamos las bases de datos
#setwd("C:/Users/")
datos <- read.csv("TMODULO.CSV")
datos <- data.frame(datos)

#Recortamos la base a solo datos de Nuevo Leon
datos <- subset(datos, ENT == 19)
```

Después, para estimar el numero de personas de 12 años o más que asistieron a parques, cines, ferias, estadios o canchas, museos u otros sitios culturales o de entretenimiento la semana anterior a contestar el cuestionario, obtuve solo a las personas respondientes que declararon haber asistidido y las multipliqué por su factor de expansión.

```{r}
#Tomamos a cada persona que asistio y la multiplicamos por su factor de expansion
asist_cultura <- datos$P6_20[datos$P6_20 == 1]*datos$FAC_PER[datos$P6_20 == 1]

#Sumamos la multiplicacion para estimar el numero de personas
sum(asist_cultura)
```


Con estos cálculos obtuve que aproximadamente 1,129,981 neoleoneses asistieron a parques, cines, ferias, estadios o canchas, museos u otros sitios culturales o de entretenimiento al menos una vez en el 2019. Esta cifra se puede comparar con la estimación de la población de 12 años o más de Nuevo León en 2019 para estimar el porcentaje de población que realizó estas actividades. 

Para ello obtuve las proyecciones de población de CONAPO y filtré la base de datos para obtener solo los de Nuevo León y peronas de 12 años o más. 

```{r}
#Obtenemos la estimacion de CONAPO para la poblacion de Nuevo Leon en la segunda mitad del 2019
pob <- read.csv("pob.csv")
pobnl <- sum(pob$POBLACION[pob$AÑO == 2019 & pob$CVE_GEO == 19 & pob$EDAD >= 12])

#Se obtiene el cociente de la estimacion que asistio a algun lugar o evento cultural entre 
#la estimacion de la poblacion de 12 años o mas
sum(asist_cultura)/pobnl
```


El cociente arroja una estimacion de 25.5%, entonces se podría decir que
aproximadamente 1 de cada 4 neoleoneses de 12 años o mas asistieron a parques, cines, ferias, estadios o canchas, museos u otros sitios culturales o de entretenimiento al menos una vez en el 2019. Esta cifra brinda un escenario de partida en la búsqueda de garantizar el ejercicio de los derechos culturales para toda la población de Nuevo León. El cual es un eje tematico que aun tiene sus indicadores en construcción y afortunadamente la ENUT es una encuesta con periodicidad regular, lo cual permitiría actualizar el indicador.

Referencias
INEGI (2020). Encuesta Nacional sobre Uso del Tiempo (ENUT) 2019. https://www.inegi.org.mx/programas/enut/2019/#Microdatos
CONAPO (2018). Proyecciones de la Población de México y de las Entidades Federativas, 2016-2050 . https://datos.gob.mx/busca/dataset/proyecciones-de-la-poblacion-de-mexico-y-de-las-entidades-federativas-2016-2050/resource/353817d4-ac9d-4709-bbd9-52936fe0423f